【裁判字號】    99,上,115
【裁判日期】    991109
【裁判案由】    返還不當得利
【裁判全文】
臺灣高等法院高雄分院民事判決           99年度上字第115號
上  訴  人  和生汽車股份有限公司
法定代理人  甲○○
訴訟代理人  萬維堯律師
被上訴人    乙○○
訴訟代理人  楊水柱律師
上列當事人間請求返還不當得利事件，上訴人對於民國99年4 月
22日臺灣屏東地方法院99年度訴字第26號第一審判決提起上訴，
本院於99年10月26日言詞辯論終結，判決如下：
    主  文
上訴駁回。
第二審訴訟費用由上訴人負擔。
    事實及理由
一、被上訴人起訴主張：伊於民國98年9 月11日經由上訴人之業
    務員即第三人丙○○之介紹，向上訴人購買TDI3,000西西之
    自小客車乙輛，價金為新台幣（下同）170 萬元。伊於簽約
    後即於同日將訂金20萬元匯入上訴人設於台灣銀行中屏分行
    之帳戶，再於同年月15日匯款150 萬至同一帳戶，合計已支
    付170 萬元。詎伊要求上訴人交車時竟遭拒絕，經伊定期催
    告應於98年11月25日前交車，逾期即為解約，上訴人仍未履
    行，則買賣契約應已解除，茲再以起訴狀繕本之送達為解約
    之意思表示。又契約經解除後，上訴人即無受領上開170 萬
    元之法律上原因，自應返還與伊。爰依不當得利之法律關係
    ，提起本訴，並聲明求為命上訴人給付170 萬元及加計自起
    訴狀繕本送達翌日起算法定遲延利息之判決。
二、上訴人則以：否認兩造間有買賣關係存在，而伊雖有收受17
    0 萬元之款項，但該款項係丙○○用以清償其侵占上訴人之
    款項，伊並無不當得利等語，資為抗辯。
三、原審經審理後，准被上訴人之全部請求。上訴人提起上訴，
    並於本院聲明：(一)原判決廢棄。(二)被上訴人在第一審之訴駁
    回。(三)第一、二審訴訟費用由被上訴人負擔。被上訴人則聲
    明：(一)上訴駁回。(二)第二審訴訟費用由上訴人負擔。
四、兩造爭執及不爭執事項：
  (一)不爭執部分：
  1.上訴人有收受被上訴人所稱之170 萬元款項。有匯款申請書
    在卷可稽。
  (二)爭執部分：
  1.系爭款項係購車款或用以清償丙○○之侵占款項。
  2.若上訴人應返還款項時，其金額應為若干。
五、系爭款項係購車款或用以清償丙○○之侵占款項部分：
  (一)本件被上訴人主張因向上訴人購買汽車而匯款170 萬元至上
    訴人帳戶之事實，業據提出買賣合約書及匯款單為證，且經
    證人即代簽契約及代辦匯款手續之楊素蘭與上訴人之業務員
    即出售該車之丙○○於原審證述屬實，參以上訴人並不否認
    有收受該款項，則被上訴人主張兩造間有本件買賣關係存在
    之事實，應可認為真實。
  (二)上訴人雖否兩造間有買賣關係存在，並陳稱該款項係丙○○
    用以清償其積欠上訴人之款項，並非購車款等語。然上訴人
    並不否認丙○○在本件買賣契約簽訂當時為其所僱用之業務
    員，而買賣合約書上亦蓋有上訴人之車廠標誌，並載明上訴
    人所代理車商生產之車輛，款項又係直接匯入上訴人之帳戶
    而非交由丙○○個人收受，則從訂約人員之身分、訂立之書
    面契約格式、購買之標的及款項之交付等情形觀之，顯係丙
    ○○以上訴人業務員之身分與被上訴人訂立買賣契約，再由
    被上訴人將款項匯至上訴人帳戶以完成付款手續，就此交易
    過程為研判，兩造間應有買賣關係存在。上訴人雖陳稱在匯
    款單據上記載有丙○○之姓名，且丙○○又曾以電話向上訴
    人表示係用以清償，但匯款單據上雖有記載丙○○之名字，
    但亦同時記載有被上訴人之名字，且丙○○之位置係記載於
    「附言」欄，上訴人之名字則記載於「匯款人」欄，可見係
    以被上訴人為匯款人，而就匯款單據上記載丙○○之名字部
    分，證人楊素蘭於原審證稱係因丙○○表示在匯款單「附言
    」欄上記載其姓名係代表其業績而填載，證人丙○○亦證稱
    確有買車情事，本件匯款係購買款，匯款單據上加註其名字
    係表示為其洽商成交之客戶，且其並無以電話表示係還上訴
    人之款項等語，各該證人所述內容，經核與一般購車時為確
    認係由何位業務員洽商成交之情形相符，況丙○○為上訴人
    之業務員，且親自處理本件買賣事宜，自無為不實陳述之必
    要，可見匯款單據上之記載，亦不足為上訴人有利之認定，
    系爭款項應屬購車款無誤。
六、若上訴人應返還款項時，其金額應為若干部分：
  (一)本件被上訴人匯給上訴人之金額為170 萬元，為上訴人所不
    執，而上訴人既否認有買賣關係，且經被上訴人以存證信函
    定期催告交車後仍拒絕履行，則被上訴人主張買賣契約業經
    其表示解約而合法解除，即屬有據，上訴人自應將所收受之
    170 萬元返還予被上訴人。
  (二)上訴人雖以被上訴人自陳有由丙○○處收受20萬元，但此項
    款項係由丙○○所給付，並非上訴人所返還，且上訴人亦否
    認係其授意丙○○返還，既非上訴人所清償，自不得採為扣
    除之依據。況依民法第179 條或第259 條規定，上訴人所應
    返還之範圍均為其所受利益或所受領之給付，而本件上訴人
    所收受之金額既為170 萬元，自應返還此數額。否則，在上
    訴人否認係授意丙○○返還20萬元之情形下，即將此數額予
    以扣除，上訴人豈非仍受有20萬元之不當得利，且若嗣後丙
    ○○再向被上訴人請求返還時，被上訴人豈非仍受有20萬元
    之損害而仍得再向上訴人為請求，顯徒增法律關係之複雜，
    亦與上訴人依法應返還之範圍不符。故此20萬元應屬被上訴
    人與丙○○間之法律關係，與本件上訴人應返還之範圍無涉
    ，上訴人應返還之金額仍為170 萬元。
七、綜上所述，本件被上訴人主張系爭170 萬元為購車款，上訴
    人於解約後即應返還，應屬為可採，上訴人抗辯係用以清償
    丙○○積欠上訴人之款項，並不足採。從而，被上訴人本於
    不當得利之法律關係），請求上訴人給付170 萬元及自起訴
    狀繕本送達被告之翌日即98年12月18日起至清償日止，按年
    息5%計算之利息，即屬有據，應予准許。原審判命上訴人如
    數給付，並無違誤。上訴意旨指摘原判決不當，求予廢棄改
    判，為無理由，應予駁回。
八、據上論結，本件上訴為無理由，依民事訴訟法第449 條第1
    項、第78條，判決如主文。
中    華    民    國    99    年    11    月    9     日
                            民事第一庭
                                審判長法官  黃金石
                                法      官  林健彥
                                法      官  林紀元
以上正本證明與原本無異。
如對本判決上訴，須於判決送達後20日內向本院提出上訴狀，其
未表明上訴理由者，應於上訴後20日內向本院提出上訴理由書（
均須按他造當事人之人數附繕本）。上訴時應提出委任律師或具
有律師資格之人之委任狀，並依附註條文規定辦理。如委任律師
提起上訴者，應一併繳納上訴審裁判費。
中    華    民    國    99    年    11    月    9     日
                                書  記  官  吳華榮
附註：
民事訴訟法第466 條之1 ：
對於第二審判決上訴，上訴人應委任律師為訴訟代理人，但上訴
人或其法定代理人具有律師資格者，不在此限。
上訴人之配偶、三親等內之血親、二親等內之姻親，或上訴人為
法人、中央或地方機關時，其所屬專任人員具有律師資格並經法
院認適當者，亦得為第三審訴訟代理人。
第1 項但書及第2 項情形，應於提起上訴或委任時釋明之。

司法院資訊處製作；財團法人民間司法改革基金會備份。
